【裁判字號】    99,訴,636
【裁判日期】    990928
【裁判案由】    偽證
【裁判全文】
臺灣屏東地方法院刑事判決               99年度訴字第636號
公  訴  人  臺灣屏東地方法院檢察署檢察官
被      告  甲○○
            乙○○
上列被告因偽證案件，經檢察官提起公訴（98年度偵字第6438號
），本院判決如下：
    主  文
甲○○犯偽證罪，處有期徒刑月。
乙○○犯偽證罪，處有期徒刑月。
    事  實
一、甲○○（亦為本院以96年度訴字第1439號案件被告）與乙○
    ○2 人均明知乙○○前應洪慶峰（與甲○○同為本院96年度
    訴字第1439號案件之共同被告）之要求擔任購買事故車之人
    頭，乃於民國93年12月22日上午10時許，由甲○○帶同乙○
    ○前往高雄市○○路700 之1 號之鑫中楠汽車商行，並由乙
    ○○出面向不知情之該商行負責人朱雅琳簽約購買車牌號碼
    7163-DJ 號自用小客車（原為李景泰所有，係車禍造成車體
    嚴重毀損之事故車），供作「借屍還魂」（即以不詳方式取
    得與事故車同型車款進行車身、引擎號碼之改造，使該改造
    車輛得假借事故車車籍資料在中古車市場流通，進而轉手獲
    利）犯罪所用，竟均基於偽證之犯意，分別為下列犯行：
  （一）甲○○就有無陪同乙○○至鑫中楠汽車商行與朱雅琳簽
        約購買上揭車輛等於案情有重要關係事項，於98年8 月
        11日下午3 時40分許，在本院刑事第4 法庭，於本院就
        本院96年度訴字第1439號甲○○及共同被告洪慶峰偽造
        文書等案件（下稱前原審案）審理時，於審判長諭知得
        拒絕證言後，以證人身分供前具結，竟虛偽證稱：「（
        被告洪慶峰問：當初我們共事時，本案這台車我根本沒
        有說要買，也沒有給你錢去買？）對，但是你有叫陳經
        成去買，你告訴陳經成說這台車子撞壞，比較難修理，
        陳經成就說好。」、「（問：本案這台車子後來何人去
        處理？）我沒有去，我也不知道是誰帶乙○○去處理的
        。」云云，足以影響案件之審理。
  （二）乙○○就所購買汽車係貨車或自用小客車及由何人陪同
        至鑫中楠汽車商行與朱雅琳簽約購買上揭車輛等於案情
        有重要關係事項，1.先於95年6 月5 日下午2 時5 分許
        ，在臺灣屏東地方法院檢察署（下稱屏東地檢署）第5
        偵查庭，於檢察官就屏東地檢署95年度偵字第1037號甲
        ○○及共同被告洪慶峰偽造文書等案件（下稱前偵案）
        偵查時，以證人身分供前具結，竟虛偽證稱：「（問：
        向朱雅琳買過車？）有。我有去他那裡買貨車做工要用
        的，也有簽契約但後來沒錢就不牽車了。」、「（問：
        當時你與誰一起去車行？）我自己去的。」、「（問有
        與甲○○一起去沒有？）沒有。」云云。2.復於98年4
        月28日下午2 時45分許，在本院刑事第4 法庭，於本院
        就前原審案審理時，以證人身分供前具結後，竟虛偽證
        稱：「（被告洪慶峰問：事後我印象你好像是要買貨車
        ，我沒有貨車，是你叫我帶你高雄的一家車行看貨車，
        我帶你到車行之後我就走了？）是的。」、「（問：為
        何你會去那邊看車，何人叫你去得？）我主要是要去看
        貨車，是綽號黑豬就是被告洪慶峰介紹我去那邊看車的
        。」云云，均足以影響案件之偵辦及審理。
二、案經本院函送臺灣屏東地方法院檢察署檢察官偵查起訴。
    理  由
壹、程序部分
  （一）按被告以外之人於審判外之言詞或書面陳述，除法律有
        規定者外，不得作為證據，刑事訴訟法第159 條第1 項
        固定有明文。惟被告以外之人於審判外之陳述，雖不符
        同法第159 條之1 至之4 之規定，而經當事人於審判程
        序同意作為證據，法院審酌該言詞陳述或書面陳述作成
        時之情況，認為適當者，亦得為證據；又當事人、代理
        人或辯護人於法院調查證據時，知有第159 條第1 項不
        得作為證據之情形，而未於言詞辯論終結前聲明異議者
        ，視為有前項之同意，同法第159 條之5 亦定有明文。
  （二）本院資以認定本案之朱雅琳於警詢時所為陳述、中古汽
        車買賣（仲介）合約書等傳聞證據，雖屬被告以外之人
        於審判外之言詞或書面陳述，然被告甲○○於本院準備
        程序中對於上開言詞或書面陳述，表示無意見( 見本院
        卷第28頁) ，迄言詞辯論終結前被告2 人亦未聲明異議
        （見本院卷第88頁），依上揭法條規定，視為同意作為
        證據，復經本院審酌上開言詞或書面陳述之作成情況，
        核無違法取證或其他瑕疵，認為以之作為證據為適當，
        自得作為證據。
貳、實體部分
一、訊據被告甲○○、乙○○固不否認有於上揭時、地以證人身
    分供前具結，並為上揭證述等事實（見本院卷第25頁、28頁
    ），惟矢口否認有何偽證犯行，被告甲○○辯稱：伊不知道
    何人去買上揭車輛，簽約時伊並未前往云云，被告乙○○則
    辯稱：伊是當洪慶峰的人頭，帶伊去朱雅琳車行簽約之人共
    有3 人，伊均不認識，伊亦不認識被告甲○○，亦不知道被
    告甲○○是不是帶伊去簽約的其中1 人云云。經查：
（一）被告甲○○、乙○○曾在前偵案及前原審案中，於上揭時
      、地以證人身分供前或供後具結，並為上揭證述乙節，業
      據被告2 人供承在卷（見本院卷第25頁、28頁），又事實
      欄一、（一）部分並有前原審案98年8 月11日審判筆錄及
      證人結文（見前原審案影卷第79頁反面、第88頁）；事實
      欄一、（二）部分並有前偵案95年6 月5 日訊問筆錄及證
      人結文（見前偵案影卷第81頁、第84頁）、前原審案98年
      4 月28日審判筆錄及證人結文（見前原審案本院96年度訴
      字第1439號影卷第52頁、第56頁）附卷可稽，此部分事實
      首堪認定。
（二）被告甲○○於前偵案及前原審案，涉與洪慶峰等人共犯收
      受贓物罪、行使偽造私文書等罪，有臺灣屏東地方法院檢
      察署檢察官95年度偵字第1037號、95年度偵緝字第43 5號
      起訴書、本院96年度訴字第1439號判決、臺灣高等法院高
      雄分院98年度上訴字第1693號判決在卷可稽，合先敘明。
      又被告甲○○與洪慶峰於上揭案件中，為購入上揭車輛供
      「借屍還魂」犯罪所用，乃由洪慶峰要求被告乙○○作為
      人頭，並由被告甲○○帶同被告乙○○於前揭時、地與朱
      雅琳簽約購買上揭車輛以供犯罪所用等情，業據被告甲○
      ○在臺灣高等法院高雄分院98年12月21日行準備程序時供
      承：伊承認，但伊認為原審判決過重。伊只有做過這一次
      ，獲利2 萬元等語在卷（見本院卷第32頁）；另徵被告乙
      ○○為洪慶峰人頭乙節，業據被告乙○○供承：伊有作人
      頭，伊是將身分證拿給洪慶峰等語屬實（見前原審案影卷
      第70頁）。再參諸證人即朱雅琳於警詢時證稱：上揭車輛
      買賣過程中及立契約書時，被告甲○○有在場及參與買賣
      ，被告甲○○牽引乙○○簽立購買車身、車籍合約書角色
      等語在卷（見前偵案影卷第34、35頁）、於前偵案中復亦
      結稱：上揭車輛是賣給被告甲○○，但簽約是被告乙○○
      簽的等語（見前偵案影卷第81頁）、於前原審案審理時亦
      結稱：是被告甲○○帶著乙○○去簽約等語相符（見前原
      審案影卷第67頁反面），上揭證言經核與被告2 人供承相
      符，復衡證人朱雅琳與被告甲○○、乙○○間並無嫌隙，
      應無甘冒偽證罪刑責而設詞誣陷被告之理，則證人朱雅玲
      所言，應堪採信。另亦有乙○○簽名之中古汽車買賣（仲
      介）合約書1 紙在卷可稽（見湖警偵移字第0950000043號
      影卷第73頁）。綜上，足認被告2 人上揭供承與事實相符
      ，堪信為真實。詎被告2 人竟於前偵案及前原審案中，以
      證人身分具結後證述如前，顯與事實不符，自屬虛偽陳述
      。復徵上述事實乃被告2 人所親身經歷，對該事實理當知
      之甚詳，竟仍於具結後為上揭證述，自有虛偽陳述之故意
      。又前原審案及臺灣高等法院高雄分院98年度上訴字第16
      93號案件之判決，均係以上揭事實作為認定被告甲○○是
      否與各該案共同被告洪慶峰、陳經成、洪明聰等人有犯意
      聯絡及行為分擔之依據，有上開判決附卷足證（前原審案
      判決理由欄貳、（三）、（四），臺灣高等法院高雄分院
      98年度上訴字第1693號案件判決理由欄貳、三），被告2
      人上揭證述，若予採信，當足影響於上開裁判之認定，是
      被告上揭證述自屬「於案情有重要關係之事項」。
（三）至被告甲○○上揭所辯部分，經查被告甲○○就上揭車輛
      購入情形反覆供稱：伊沒有購買及販賣上揭車輛（見湖警
      偵移字第0950000043號影卷第88頁）、伊知道上揭車輛，
      但買的人非伊，買上揭車輛者為陳經成（見前偵案影卷第
      144 頁、前原審案影卷卷第25頁反面）、伊知道被告乙○
      ○要買上揭車輛，因為他要辦貸款，在被告乙○○要去買
      車前，有叫伊去問銀行中古車的貸款；朱雅琳洽售上揭車
      輛時，伊有向洪慶峰報告，洪慶峰有叫人去買，但伊不知
      洪慶峰指示何人去買（見前原審案影卷第129 頁）、伊有
      向洪慶峰報告上揭車輛之買賣，伊知道洪慶峰有打電話給
      陳經成，應該是陳經成買受上揭車輛（見前原審案影卷16
      7 頁、第308 頁反面）云云，可知被告甲○○就上揭車輛
      買賣經過時而供稱不知何人購買、時而供稱是乙○○欲購
      買、時而供稱是陳經成購買，前後所供矛盾互見，衡情係
      因其涉犯偽造文書等案件尚未確定，為脫免刑責所為卸責
      之詞，是被告甲○○上揭辯解難以遽採。
（四）另被告乙○○上揭所辯部分，經查被告乙○○就上揭車輛
      簽約過程反覆供稱：伊與洪慶峰同至朱雅琳車行簽約，簽
      約時有3 名年輕人，是否有被告甲○○伊不清楚（前偵案
      影卷第31頁）、伊是自己去朱雅琳的車行，沒有與被告甲
      ○○一起去（前偵案影卷第81頁）、伊去朱雅玲車行簽約
      時是4 個人跟伊同行，洪慶峰並未同行，有3 人開車帶伊
      去車行，加上伊共4 人（前原審案影卷第52頁）云云，可
      知被告乙○○就何人與其同至朱雅玲車行簽約之事多所隱
      瞞且前後證述矛盾，衡情顯係擔心事涉不法而避重就輕，
      閃爍其詞，是被告乙○○上揭所辯，要難採信。
（五）綜前所述，本件事證明確，被告2 人犯行堪以認定，應依
      法論科。
二、按刑法上之偽證罪，為形式犯，不以結果之發生為要件，證
    人於供前或供後具結而就案情有重要關係事項，故為虛偽陳
    述，其犯罪即成立，而該罪所謂於案情有重要關係之事項，
    則指該事項之有無，足以影響於裁判之結果者而言，至於其
    虛偽陳述，法院已否採為裁判或檢察官據為處分之基礎，或
    有無採為基礎之可能，皆於偽證罪之成立無影響（參照最高
    法院71年台上字第8127號、84年台上字第3949號判例意旨）
    ，是核被告2 人所為，均係犯刑法第168 條之偽證罪。又被
    告乙○○就同一事實，先後於檢察官偵查及本院審理時，均
    為相同內容之不實證述，均致生妨害於司法審理此案之正確
    性，顯然係侵害同一法益，且各行為之獨立性極為薄弱，依
    一般社會健全觀念，難以強行分開，在刑法評價上，自應視
    為數個舉動之接續施行，合為包括之一行為予以評價，並論
    以接續犯，僅成立1 偽證罪。又本被告乙○○先後2 次偽證
    行為，既屬跨連新舊刑法（94年2 月2 日修正，95年7 月 1
    日施行）之單一接續行為，因其行為終了時點係於新刑法施
    行後，即不生新舊法比較之問題，併此敘明。爰審酌被告 2
    人偽證行為影響刑事案件偵查、審判，無端耗費司法資源，
    且於本院審理中均未坦承犯行，難認有悔意，犯後態度非佳
    ，暨其品行、智識程度、生活狀況、所造成之損害程度等一
    切情狀，分別量處如主文所示之刑。另被告乙○○雖先後於
    95年6 月5 日、98年4 月28日為上揭偽證犯行，然既已評價
    為包括一行為，當認其犯罪時間係於96年4 月24日以後，而
    無從適用中華民國九十六年罪犯減刑條例予以減刑，附此敘
    明。
三、公訴意旨另認：被告甲○○就有無陪同被告乙○○至鑫中楠
    汽車商行與朱雅琳簽約購買上揭車輛等於案情有重要關係事
    項，於95年8 月21日下午3 時14分許，在屏東地檢署第7 偵
    查庭，於檢察官就屏東地檢署95年度偵字第1037號甲○○及
    共同被告洪慶峰偽造文書等案件（下稱前偵案）偵查時，虛
    偽證稱：「（問：有在93.1.22 帶乙○○買一台7163DJ白色
    事故車？）那台車我知道，但買的人不是我，那時我有向朱
    雅玲調車，也有問我有誰要買那台車，把那台車施回去修理
    ，我沒有買，但後來有一個陳經成去買那台車。」、「（問
    ：為何是乙○○去簽約而不是陳經成？）我只知道是陳經成
    去買的，但不知道他叫誰去簽約。」、「（問：朱雅玲為何
    說是你帶乙○○去買車？）簽買賣契約那天我沒去。」云云
    ，並以證人身分供後具結，足以影響案件之偵辦，並認被告
    此部分犯行亦涉偽證罪嫌部分。經查：
（一）按刑事訴訟法第181 條規定：「證人恐因陳述致自己或與
      其有前條第一項關係之人受刑事追訴或處罰者，得拒絕證
      言」。此項規定旨在免除證人陷於抉擇控訴自己或與其有
      一定身分關係之人犯罪，或因陳述不實而受偽證之處罰，
      或不陳述而受罰鍰處罰等困境。證人此項拒絕證言權與被
      告之緘默權同屬不自證己罪之特權，為確保證人此項權利
      ，刑事訴訟法第186 條第2 項規定法官或檢察官有告知證
      人得拒絕證言之義務；如法官或檢察官未踐行此項告知義
      務，而逕行告以具結之義務及偽證之處罰，並命朗讀結文
      後具結，將使證人陷於前述抉擇困境，無異侵奪證人此項
      拒絕證言權，有違證人不自證己罪之原則。該證人於此情
      況下所為之具結程序即有瑕疵，為貫徹上述保障證人權益
      規定之旨意，自應認其具結不生合法之效力，縱其陳述不
      實，亦不能遽依偽證罪責論擬，最高法院著有99年度台上
      字第429 號判決可資參照。
（二）被告甲○○固不否認曾於上開時地證述如前，亦有前偵案
      95年6 月5 日訊問筆錄及證人結文附卷可稽（前偵案影卷
      第144 、145 頁、第147 頁），惟查：屏東地檢署檢察官
      於前偵案95年8 月21日就上揭車輛之簽約經過訊問被告甲
      ○○時，係於被告甲○○證述後，始命被告甲○○以證人
      身分具結。又檢察官於命被告甲○○具結前，僅先訊問被
      告甲○○與被告有無親戚關係，即諭知被告甲○○具結之
      義務及偽證之處罰，並命被告甲○○朗讀結文後具結等情
      ，有該次訊問筆錄及證人結文附卷足憑（見前偵案影卷第
      145 頁、第147 頁）。然上揭車輛之簽約經過，涉及被告
      甲○○本身有無參與簽約，與其有無涉犯前揭案件之偽造
      文書等犯行有關，有使被告甲○○受刑事追訴或處罰之虞
      。依刑事訴訟法第181 條規定，若被告甲○○恐因陳述致
      自己受刑事追訴或處罰，本得拒絕證言，且依同法第 186
      條第2 項規定，檢察官亦應告知被告甲○○得拒絕證言，
      以確保其拒絕證言權。惟檢察官在該次令被告甲○○以證
      人身分供後具結時，並未告以若恐因陳述致自己受刑事追
      訴或處罰，得拒絕證言之旨，則檢察官既未踐行告知被告
      甲○○得拒絕證言之程序，即逕命其具結作證，揆諸上揭
      說明，被告甲○○此部分犯行，因具結之程序有所瑕疵，
      尚不生合法具結之效力，縱其陳述不實，亦不能遽依偽證
      罪論處，本應為無罪之諭知，惟此部分依檢察官起訴意旨
      ，既認與前開論罪科刑部分屬接續之包括一行為，依接續
      犯請求論以一罪，基於審判不可分法則，爰不另為無罪之
      諭知。
據上論斷，應依刑事訴訟法第299 條第1 項前段，刑法第168 條
，判決如主文。
本案經檢察官陳立興到庭執行職務。
中    華    民    國    99    年    9     月    28    日
                  刑事第五庭  審判長法  官  林家聖
                                    法  官  劉怡孜
                                    法  官  黃柏霖
以上正本證明與原本無異。
如不服本判決應於收受判決後10日內向本院提出上訴書狀，並
應敘述具體理由；其未敘述上訴理由者，應於上訴期間屆滿後
20日內向本院補提理由書（均須按他造當事人之人數附繕本）
「切勿逕送上級法院」。
中    華    民    國    99    年    9     月    28    日
                                書記官  史安琪
論罪科刑法條：
中華民國刑法第168條
（偽證罪）
於執行審判職務之公署審判時或於檢察官偵查時，證人、鑑定人
、通譯於案情有重要關係之事項，供前或供後具結，而為虛偽陳
述者，處 7 年以下有期徒刑。

司法院資訊處製作；財團法人民間司法改革基金會備份。
